【裁判字號】    96,上訴,2962
【裁判日期】    970229
【裁判案由】    偽造文書等
【裁判全文】
臺灣高等法院臺中分院刑事判決        96年度上訴字第2962號
上  訴  人
即  被  告  乙○○
                    國民
                      之1
選任辯護人  羅豐胤律師
            蔡素惠律師
上列上訴人因偽造文書等案件，不服臺灣臺中地方法院96年度訴
字第2470號中華民國96年9月28日第1審判決（起訴案號：臺灣臺
中地方法院檢察署96年度偵緝字第1831號），提起上訴，本院判
決如下：
    主  文
原判決撤銷。
乙○○共同犯行使變造公文書罪，處有期徒刑壹年壹月；減為有
期徒刑陸月拾伍日。
    事  實
一、乙○○前曾委託丁○○向某銀行申辦現金卡而因申辦資格不
    符未經審核通過，欲向金融機關申辦貸款、信用卡、信金卡
    均有困難；後又為向「臺北國際商業銀行股份有限公司」（
    現已改制為「永豐商業銀行」，下稱「臺北商銀」）申請信
    用貸款新臺幣（以下同）60萬元，竟與丁○○（綽號「小楊
    」，由臺灣臺中地方法院檢察署檢察官另行偵查中）及姓名
    年籍不詳之張姓成年男子，共同基於意圖為自己不法所有及
    行使變造私文書、公文書之犯意聯絡，於民國（以下同）94
    年8月間，在不詳地點，由將乙○○將其年籍、聯絡資料及
    於「銘家興業有限公司」（以下稱「銘家公司」）93年度任
    職所得而開立之各類所得扣繳暨免扣繳憑單等文書交予丁○○，丁○○明知乙○○已欠缺合法申辦信用貸款、現金卡、
    信用卡資格，而因乙○○積欠其款項7、8萬元無力歸還，為
    圖乙○○得以儘速清償欠款暨乙○○申辦貸款成功可由其中
    獲得依貸款金額計算3%代辦費之利潤，丁○○乃先於93 年8
    月22日持乙○○年籍資料、國民身分證影本至財政部臺北市
    國稅局申請核發乙○○之「93年度綜合所得稅各類所得資料
    清單」，後再至臺北縣三重市某跳蚤市場處，以1萬2千元之
    代價，連同乙○○所交付之年籍、聯絡資料、扣繳憑單、暨
    其所申請取得之所得清單交予姓名年籍不詳張姓成年男子，
    謀議由該張姓男子以變造乙○○所得資料之方式以向「臺北
    商銀」申辦信用貸款，後由該張姓男子將原記載乙○○於93
    年度任職於「銘家公司」而開立扣繳憑單之私文書、及上述
    由丁○○申請核發取得所得清單之公文書中，原給付總額19
    萬元變造為87萬2540元、扣繳稅額由0元變造為2萬6176元、
    給付淨額由19萬元變造為84萬6364元，該張姓男子再於94年
    10月26日將上開經變造文書，連同「臺北商銀」信用貸款申
    請書、乙○○國民身分證、在職證明、「臺新銀行」及「萬
    泰銀行」現金卡正反面影本、現金卡交易明細表各1份遞件
    予「臺北商銀」信用貸款承辦人丙○○以申辦信用貸款60萬
    元而同時行使之，「臺北商銀」信用貸款承辦人丙○○並依
    據信用貸款申請書上所記載乙○○使用之0000-000000號行
    動電話與乙○○聯繫貸款事宜，足以生損害於「銘家公司」
    、「臺北商銀」及稅捐機關對稅務管理之正確性。嗣因「臺
    北商銀」向財政部臺北市國稅局徵信查詢時，發現上開所得
    清單及扣繳憑單係遭變造，而未得逞，並因而查悉上情。
二、案經財政部臺北市國稅局政風室函請臺灣臺中地方法院檢察
    署檢察官偵查起訴。
    理  由
壹、證據能力及程序事項部分：
一、按被告以外之人（包括證人、鑑定人、告訴人、被害人及共
    同被告等）於審判外之陳述雖不符刑事訴訟法第159條之1至
    之4等4條之規定，而經當事人於審判程序同意作為證據，法
    院審酌該言詞陳述或書面陳述作成時之情況，認為適當者，
    亦得為證據；當事人、代理人或辯護人於法院調查證據時，
    知有刑事訴訟法第159條第1項不得為證據之情形，而未於言
    詞辯論終結前聲明異議者，視為有前項之同意，同法第159
    條之5定有明文。立法意旨在於傳聞證據未經當事人之反對
    詰問予以核實，原則上先予排除。惟若當事人已放棄反對詰
    問權，於審判程序中表明同意該等傳聞證據可作為證據；或
    於言詞辯論終結前未聲明異議，基於尊重當事人對傳聞證據
    之處分權，及證據資料愈豐富，愈有助於真實發見之理念，
    且強化言詞辯論主義，使訴訟程序得以順暢進行，上開傳聞
    證據亦均具有證據能力。本案卷內相關證人之證述、及文書
    證據資料之證據能力，被告暨其辯護人於本院97年1月4日上
    午10時30分行準備程序中均表示沒有意見（本院卷第46、47
    頁），且相關證人證述內容暨文書證據，並經本院於審理期
    日逐一提示、朗讀，並告以要旨，本院復審酌該證人證述之
    作成與文書證據形成情況，皆無顯不可信情事，依據首揭說
    明，均應具有證據能力，合先敘明。
二、又「當事人、代理人、辯護人或輔佐人聲請調查之證據，法
    院認為不必要者，得以裁定駁回之。下列情形，應認為不必
    要：一、不能調查者。二、與待證事實無重要關係者。三、
    待證事實已臻明瞭無再調查之必要者。四、同一證據再行聲
    請者。」，刑事訴訟法第163條之2定有明文。本件被告暨其
    辯護人於本院審理中聲請再行傳喚證人丙○○到庭就如何收
    受被告向「臺北商銀」申辦上開信用貸款、暨本案貸款申請
    是否以傳真方式辦理等事項到庭為證等語；本院查證人丙○○就被告暨其辯護人已就所聲請之同一事項分別於95年10月
    13日上午11時13分、96年2月5日上午10時8分偵查中（95年
    度偵緝字第1831號偵查卷第19～21、25～26頁）、原審法院
    96年9月6日上午9時30分審理中（原審卷第43～57頁）到庭
    為證，此顯就同一證據再行聲請，且本案另經被告暨其辯護
    人聲請傳喚證人丁○○於本院審理期日到庭為證，證人丁○○就相關貸款聲請內容亦已證述明確（詳后述），待證事實
    即屬已明，被告暨其辯護人上開聲請核無必要，應予駁回。
貳、實體理由：
一、訊據被告乙○○固坦承伊有於上述時、地曾委託丁○○向某
    銀行申辦現金卡後因欠缺申辦資格而未經核可，後為再向「
    臺北商銀」申辦信用貸款60萬元，而將國民身分證影本、「
    銘家公司」開立之93年度給付總額19萬元扣繳憑單，交予丁○○代向「臺北商銀」申辦申請信用貸款，丁○○並曾告知
    向「臺北商銀」申辦信用貸款已轉委由臺北縣三重市某跳蚤
    市場張姓成年男子代辦，事後經「臺北商銀」向財政部臺北
    市國稅局徵信時發現申請貸款時所檢附之上述扣繳憑單、所
    得清單已遭變造，暨伊於94年間其所使用之行動電話號碼確
    為0000-000000號等事實；惟矢口否認伊有何共同行使變造
    公文書等犯行，於原審法院審理中辯稱：伊僅有為幫助丁○○達成業績，而交付國民身分證影本、扣繳憑單並填載申請
    書1紙予丁○○，後因無法核卡，就不了了之，再接到地檢
    署傳票，才知道有申請本案貸款之情形，故本案所發生之行
    使變造公、私文書及向「臺北商銀」申辦貸款一事，均與伊
    無涉、並不知道向「臺北商銀」申辦信用貸款文件中之扣繳
    憑單、於本院審理中亦矢口否認申請本件貸款檢附之扣繳憑
    單、所得清單係遭變造等云云；其辯護人為其辯護意旨略稱
    ：「被告乙○○堅決否認有何變造扣繳憑單、所得清單犯行
    ，亦未接過丙○○之聯絡電話，依據偵查核交卷15頁所附資
    料，丙○○亦證稱本件原為電話行銷，該時係傳真文件，後
    再以電話與被告聯繫，然如上開資料確係傳真辦理，該文件
    上卻無傳真號碼或日期，實無法顯示該文件係傳真，且第5
    頁部分係記載王先生傳真給鄒小姐，故丙○○證言顯不實在
    ，不足採認，又本件信用貸款申辦完成，丙○○、其他行銷
    人員均可能獲利，並非單為，且公訴人認定被告知悉以非法
    方式申辦本件貸款，亦僅為公訴人推測之詞，依據證人丁○○之證述，被告並未積極要求辦理，況其中如所檢附資料確
    有不實，於未經銀行核貸後，被告應積極取回該些資料，惟
    被告並未積極要求取回，亦足認被告確實不知所附資料遭變
    造。」等語，資以辯護。
    惟查：
(一)、於94年10月26日，以被告名義簽立信用貸款申請書遞件予證
    人丙○○，向「臺北商銀」申辦信用貸款60萬元所檢附之被
    告乙○○「財政部國稅局93年度綜合所得稅各類所得資料清
    單」及被告於93年度任職於「銘家公司」所開立之93年度「
    各類所得扣繳暨免扣繳憑單」上，原記載關於給付總額19萬
    元、扣繳稅額0元、給付淨額19萬元等部分，分經變造為給
    付總額87萬2540元、扣繳稅額26176元、84萬6364元等事實
    ，業據證人即「銘家公司」負責人即證人陳進福於偵查中證
    述被告於93年間在「銘家公司」任職之實際薪資並無87萬元
    之收入等語明確（同上偵緝字偵查卷第27頁），並為被告於
    本院審理中所是認，復有財政部臺北市國稅局政風室94年11
    月21日財北稅政字第0948940752號函所檢附之原「財政部國
    稅局93年度綜合所得稅各類所得資料清單」正本，及變造後
    「財政部國稅局93年度綜合所得稅各類所得資料清單」各1
    紙，與「臺北商銀」消費金融處95年1月11日北商銀消費金
    融處（095）字第00006號函檢附經上述經變造給付總額、扣
    繳稅額、給付淨額後之扣繳憑單1紙在卷可按（94年度核交
    字第668號卷第2～5、19頁），是上開扣繳憑單、所得清單
    等文書已遭變造一節，應可認定。
  (二)又被告前曾為辦理現金卡而委由證人丁○○代為辦理，惟因
    欠缺申辦資格而未經金融機關核貸一節，除已據證人丁○○
    於本院審理中證述屬實無誤外，復為被告所不爭執，顯見被
    告確有向金融機關申辦信用貸款之動機存在。而被告關於本
    件向「臺北商銀」申貸信用貸款60萬元，亦係委由證人丁○○為之，亦為被告所不否認，而本件被告委由丁○○向「臺
    北商銀」申貸信用貸款60萬元之過程，證人丁○○於原審法
    院、本院審理時證述如下：
  1.於原審法院審理中證稱：「（問：到底有無幫被告辦理？）
    因為我想幫她辦信用卡及現金卡，後來因為她不符合資格，
    所以沒有辦成。原本要辦理的時候，當時她也有提供她的身
    分資料，有國民身分證影本、扣繳憑單19萬元、信用卡及現
    金卡影本，我都是用影本，她並沒有給我財政部國稅局之所
    得清單。我在幫她辦理的時候，並沒有幫她寫任何書面，她
    也沒有寫。第1次辦的時候，我就發現她的資格不符，無法
    申請，我就跟她說，但她交給我的資料，我並沒有先交還她
    ，之後我看報紙，報紙廣告說可以幫人代辦，我就找該登廣
    告的人，一位姓張的人，他之前有在宜蘭的跳蚤市場擺攤，
    我就請他幫忙處理，並把資料交給他，至於他有無辦成，我
    就不知道了，他只有說辦成之後會跟我說，但之後都沒有聯
    繫。」、「（問：被告共透過你辦理幾次？）2次。第1次沒
    有辦，過因為資格不符，第2次就是我透過跳蚤市場去辦理
    。因為我是想幫助被告，也想說被告可不可以還我錢，因為
    她當時也有困難，如果被告辦成的話，就可以還錢，因為她
    欠有我錢。」、「（提示核交卷第15頁）（問：當時有無填
    載此申請書？）好像沒有。當時資料都是交給跳蚤市場張先
    生，而且我還付了12000元給他，他說沒辦過的話，會退款
    給我，但也沒有退給我。」等語（原審卷第47～48頁）。
  2.於本院審理中證稱：「（問：之前作證陳述被告將資料交給
    你辦理信用貸款？）是。」、「（問：被告曾經交付哪些資
    料？）我今日有帶來相關的資料。我們公司之前做的，就是
    電話有編號我們就一直打，看誰願意，我們就寫上去，我們
    公司就會填寫公司的申請書上的基本資料，我們公司是代辦
    信用卡的，基本資料上面填寫乙○○的基本資料、車貸、信
    貸等基本資料。」、「（問：被告交哪些資料給你？）被告
    有拿身分證、健保卡之類的，因為要雙證件以及貸款申請書
    ，所得稅清單，「安信銀行」、「臺灣土地銀行」、「渣打
    銀行」、「中國信託」、「聯邦銀行」、「玉山銀行」、「
    中華商銀」、「日盛銀行」信用卡帳單，「美國安泰人壽」
    保險帳單，從「聯邦銀行」提款機查詢「萬泰銀行」、「土
    地銀行」、「日盛銀行」、「臺新銀行」、「聯邦銀行」、
    「中華銀行」現金卡的餘額查詢資料。」、「（問：被告所
    拿國稅局所得清單上面的金額是多少？）我不知道，但是我
    有幫他申請，當時他沒有交給我這一張。19萬那張是我去申
    請的，他當時並沒有交給我，我申請的時候，被告知道。..
    ..，他並沒有交清單給我，是我們去申請的。」、「（請提
    示核交卷第15頁。）（問：該張信用貸款申請書是否被告所
    交付給你的？）這張我沒有看過。」、「（問：原審陳述幫
    被告辦理信用卡、現金卡，後來資料不符，沒有辦成，後來
    請1個姓張的替他辦，為何要找一個姓張的替他辦理？）當
    時我只想把錢拿回來。辦本件貸款之前，我幫他辦現金卡，
    但是沒有過，銀行說他的卡片太多了，所以沒有過，後來我
    跟朋友去三重環河南路那邊，看到專辦貸款的，他說他辦的
    過，要我拿他的基本資料給他，問乙○○還要不要辦，他說
    辦的過嗎，之前辦不過，還要辦嗎，【我說他說辦的過，乙○○有同意】。」、「（問：乙○○後來有沒有再提供提他
    資料給你？）沒有，就是這些。」、「（問：若是幫乙○○
    辦成，你是否可以獲利？）可以，看他辦多少萬。」、「（
    問：如何計算？）好像是抽3%。」、「（問：辦本案信用貸
    款時，有無正式先向銀行送件不過，才找你說的姓張的辦理
    ？）沒有。因為之前辦理被告就有送現金卡申請，沒有過，
    我怕再送會影響銀行對被告的聯合徵信，所以沒有送。」、
    「（問：被告本案申請信用貸款原來打算貸款的金額？）那
    時候我有與他討論過，被告能辦多少就辦多少。」、「（問
    ：有無具體數額？）他說10萬、幾萬都好，他的意思是說能
    做的小生意也好。」、「（問：你預期本件信用貸款通過的
    話，你大概可以拿到多少利潤？）這個我完全不知道，因為
    銀行會直接跟他徵信。」、「（問：根據以前的陳述曾經交
    代辦費用12000元給那位剛才你說姓張的人？）是。」、「
    （問：12000元的代辦費用何人出的？）我出的。」、「（
    問：被告欠你多少錢？）7、8萬元左右。」、「（問：剛剛
    說將資料交給姓張的人，辦理的過程當中，要求姓張的直接
    與你聯絡或是與被告聯絡？）【應該是與被告聯絡】，我是
    中間人，他只告訴我說會過的話再告訴我，其他的我也幫不
    了手。」、「（問：本案向銀行填寫的信用貸款申請書不是
    你填寫的？）對。」、「（問：你是填寫你們公司的代辦資
    料？）是。」、「（問：這些資料有無拿給姓張的？）有，
    我有影印1份給他，正本留在我這邊。」、「（問：你將本
    案資料交給姓張的人代辦之後，你有馬上告訴被告有1個姓
    張的可以幫你辦理本案貸款？）【有】，應該有。」、「（
    問：剛才所述姓張的人究竟在哪裡找到的？）三重環河南路
    的跳蚤市場。」、「（問：為何於原審說是宜蘭的跳蚤市場
    ？）原審書記官記錯了，我是說在三重不是宜蘭。因為我人
    在臺北，不可能在宜蘭辦。」、「（提示「臺北銀行」貸款
    申請書）（問：當時有無將這張交給姓張的？）沒有。」等
    語；並提出被告交付予上述張姓男子之相關資料附於本院卷
    為證。
  3.(1)而證人丁○○上開證稱內容，暨依其所提出之被告相關申
    貸資料中之「財政部臺北市國稅局93年度綜合所得稅各類所
    得資料清單」係於94年8月22日申請核發（本院卷第73頁）
    ，與財政部臺北市國稅局政風室94年11月21日財北國稅政字
    第0948940754號函請臺灣臺中地方法院檢察署檢察官查辦本
    件行使變造公文書案所檢附之上述遭變造所得清單列印日期
    同為94年8月22日之相同日期，堪認證人丁○○上揭關於被
    告委請其向「臺北商銀」申貸本件信用貸款60萬元時有關上
    述扣繳憑單係被告交付、所得清單係其所申請取得一節，並
    非憑空杜撰，而堪可採認。
  (2)又依據證人丁○○上開證言內容，得以確認被告事前已曾委
    請丁○○代為申辦現金卡，惟因欠缺申辦資格而未經金融機
    關核可，被告再行委請丁○○向「臺北商銀」申貸本案信用
    貸款時，楊請潭係再轉以12000元代價委由在臺北縣三重市
    某跳蚤市場之張姓男子代為辦理，為被告所知悉，而丁○○
    之所以自願代被告給付12000元予上述張姓男子係因被告已
    積欠其7、8萬元遲未歸還，且於向「臺北商銀」申貸信用貸
    款經核准後，其亦可由申貸總金額中抽取3%之代辦費用一節
    ，為被告於本院審理中所不否認，是上開情節，堪可認定屬
    實，顯見被告與丁○○2人就被告向「臺北商銀」申辦本件
    貸款經核貸時均具有相當利害關係存在。
  (3)再丁○○證稱其係將被告乙○○年籍資料、扣繳憑單、所得
    清單交予該張姓男子代辦上述貸款，惟未包括「臺北商銀」
    信用貸款申請書，「臺北商銀」貸款申請書亦非其所填寫等
    語；而就「臺北商銀」貸款申請書之部分，被告則供稱該貸
    款申請書之申請人簽名欄為伊所親簽等語（本院卷第61頁背
    面），對於丁○○所證將貸款再委由張姓男子代辦之證述內
    容，則未爭執該證述內容之真正，被告之辯護人亦具狀表示
    被告對於本件「臺北商銀」信用貸款申請書上申請人欄係由
    被告親自簽名表示不爭執等語（本院卷第36頁）；則丁○○
    將被告欲向「臺北商銀」申貸信用貸款之文件交予該張姓男
    子之時，既未包含上述信用貸款申請書，惟既有被告親自簽
    名之信用貸款申請書持向「臺北商銀」申辦而行使之，顯見
    丁○○所委之張姓男子於受託後必與被告聯絡再由被告自行
    在上述信用貸款申請書之申請人欄內親自簽名之情無誤，實
    可認定。而該貸款申請書上關於被告於93年度在「銘家公司
    」任職時所取得之薪資總額記載為87萬元，月薪7萬元之情
    ，有該信用貸款申請書附於同上核交字偵查卷可據，被告既
    於該申請書上親簽個人署名，對於上開所得內容記載與伊於
    93年度任職「銘家公司」所得顯不相符當得以明確辨認，更
    難以諉為不知，是被告對於張姓男子持上述變造之扣繳憑單
    、所得清單連同貸款申請書向「臺北商銀」申辦貸款時當足
    以認定事前知情，即無庸疑。而丁○○係以經辦信用貸款、
    現金卡、信用卡為業，更明確知悉被告已欠缺向金融機關申
    辦信用貸款資格，此為丁○○於本院審理中所是認，被告既
    欠缺上述申辦資格與條件，其又以12000元之代價委由張姓
    男子代為辦理，對於張姓男子係以變造被告93年度薪資所得
    之扣繳憑單、所得清單之證明文件方式為之，亦可認定事前
    知悉，而與被告、張姓男子均有犯意聯絡而推由張姓男子為
    之，自具有共犯結構，其於本院審理中稱其不知情云云，自
    屬飾卸之詞，不足採信。
  4.至於證人丁○○關於將本案申貸文件交予張姓男子之地點，
    於原審法院審理中證稱係在宜蘭縣，於本院審理中證稱係在
    臺北縣三重市，所證內容或有出入，惟於本院審理中已明確
    證述係在臺北縣三重市某跳蚤市場，因其在臺北上班，不可
    能在宜蘭交付等語，且其就被告如何委請其代辦本案貸款之
    證述內容則無二致，上開證述先後不符部分，自不影響及其
    證言之真正；是關於丁○○將被告申辦信用貸款資料交付予
    上述張姓男子之地點，本院認定係在臺北縣三重市某跳蚤市
    場處。再於證人丁○○就將上述扣繳憑單、所得清單交由與
    本案有犯意聯絡之張姓男子變造之部分，於本院審理中雖稱
    其不知情，亦未告知被告云云，惟丁○○就張姓男子變造上
    述扣繳憑單、所得清單係具有共犯結構關係，對於本身涉犯
    刑責部分有所掩飾當屬可解，且其亦無就構成犯罪事實為自
    白之義務，是其本院審理中關於其與被告是否知悉張姓男子
    變造上述扣繳憑單、所得清單之證言雖與客觀事實不符，亦
    不影響及其於法院審理中關於被告委請其代辦本案信用貸款
    過程歷次證言之真正，均附此敘明。
  (三)1.再查，本件信用貸款「臺北商銀」之承辦人即證人丙○○
    於原審法院審理時證稱：「這個案子是電話行銷，伊隨機打
    電話招攬，當時接電話的是1名女子，伊詢問有無整合負債
    的需要，經過2、3通聯繫之後，對方說好，有很多債務，談
    好之後，伊先傳真申請書給對方，請對方填載之後，再傳真
    申請書及身分證正反面影本、在職證明、扣繳憑單、所得清
    單、現金卡影本、現金卡交易明細等附件過來，文件過來後
    ，經初步審查，核對申請書上之簽名與對方傳真過來的現金
    卡背面簽名相同無誤，即進件給徵審，伊在與對方聯絡的過
    程均是打申請書上的行動電話（按即0000-000000號；檢察
    官訊問筆錄誤載為0000-000000號），接電話的是1位女子，
    並無男子接聽過，且因對方所任職之公司不是很大，但薪資
    很高，伊亦曾問該人，所得為何這麼高，該人就說是業務，
    會有一些獎金。」等語（原審卷第50～52頁），核與其偵查
    中先後2次所證述內容互核一致（同上偵緝字偵查卷第20、2
    5頁），並無齟齬之處，而證人丙○○與被告既不認識，亦
    無仇怨，當無蓄意構陷被告之理，故其所證應可採信。
  2.又參以被告自承於94年間其使用之行動電話確為0000-00000
    0號等語（原審卷第14頁）；而證人丙○○已證稱其於承辦
    「臺北商銀」本件信用貸款核貸時係撥打0000-000000號行
    動電話號碼與被告聯繫等語，則丙○○與被告素不相識，對
    於申貸信用貸款之客戶為資料核對與查詢為其業務上必需經
    辦事項，此為一般客觀常識，復為一般向金融機關申貸貸款
    之人所共知，允無疑義，是丙○○於辦理本案信用貸款之貸
    款人資料查核時，當係依據上述貸款申請書上所記載被告所
    使用之行動電話與被告聯絡，丙○○上揭所證係以被告所使
    用之0000-000000號行動電話與被告聯絡之情，自無悖於客
    觀事實之處而可採認；則丙○○於偵查、原審法院審理中已
    明確證稱確有與被告聯絡本件信用貸款申辦案件，丙○○並
    詢問被告薪資為何有高達80餘萬之數，此被告於93年度任職
    「銘家公司」所得顯屬不符，被告難以諉為不知，就此益可
    證明被告對於丁○○交付予上述張姓男子之資料中關於所得
    資料之扣繳憑單、所得清單已遭變造，並持向「臺北商銀」
    申辦本件信用貸款之事實已屬知悉，且與丁○○、上述張姓
    男子間具有犯意聯絡之情，堪可認定。
  3.準此，上開「臺北商銀」信用貸款申請書申請人簽章欄內之
    簽名既係被告乙○○所親簽，而本案「臺北商銀」信用貸款
    之承辦人即證人丙○○於受理此申請案時，又曾以被告所持
    用之上開行動電話與被告聯絡，並確認確為被告本人之所申
    請等情，足認上開信用貸款之申請人確係被告無誤，而被告
    對自己於93年間在「銘家公司」任職時實際薪資所得當應知
    之甚詳，於丙○○核對其資薪所得時並未予以否認，並告以
    依擔任業務經理，並有業務獎金，始有扣繳憑單、所得清單
    上所列之87萬2540元年所得等語，顯見被告於丁○○將伊所
    提供之扣繳憑單及丁○○所申請列印上述所得清單交予上述
    張姓男子之時，確係先將其上給付總額、扣繳稅額、給付淨
    額予以變造後再據以提出申請，當屬事前知悉，已堪認定。
  4.至於證人丙○○於檢察官偵查、原審法院審理中所證稱被告
    係電話行銷、以傳真上述貸款申請書方式辦理等語，惟此於
    「臺北商銀」95年1月11日北商銀消費金融處（095）字第00
    006號函所檢附之信用貸款申請書暨相關文件上並無傳真號
    碼資可供查詢比對，且與證人丁○○上開所證交由張姓男子
    代為辦理送件一節亦有出入，惟本院審之證人丙○○係「臺
    北商銀」信用貸款業務之承辦人，承辦件數眾多，對於何件
    申請案係屬電話行銷、何申請案係傳真或屬遞件申請，實難
    以明確辨認，是丙○○所證本案係電話行銷、以傳真方式申
    請等語核與相關事證不符應屬誤認，惟此尚不影響及其所證
    稱被告確有申貸本案信用貸款及如何方式以0000-000000號
    行動電話與被告聯繫以向被告查詢年籍資料、所得資料、暨
    該信用貸款申請時所需檢附相關文件之證言真實性，併此敘
    明。
  5.另被告之辯護人辯護意旨所稱經變造之上述遭變造之所得清
    單上係由王先生傳真予鄒小姐，顯非被告所傳真等語；此查
    ，本案本院係認定由上述張姓男子持向「臺北商銀」遞件申
    請而行使之，且被告之辯護人辯護意旨所抗辯稱之王先生傳
    真予鄒小姐之變造所得清單，係「臺北商銀」使用00000000
    -000號電話號碼之王姓男子傳真予財政部臺北市國稅局稅務
    員鄒淑梅徵信文件，而經財政部臺北市國稅局政風室檢附函
    送予臺灣臺中地方法院檢察署檢察官偵辦之文件，並非被告
    傳真予丙○○之文件一節，並無疑義，被告之辯護人執此作
    為彈劾證人丙○○證言憑信之證據，尚無可採，亦無可採為
    被告有利之認定。
  (四)此外，且有財政部臺北市國局政風室94年11月21日財北稅政
    字第0948940754號函及其所檢附之原「財政部國稅局93年度
    綜合所得稅各類所得資料清單」正本，及變造後之財政部國
    稅局93年度綜合所得稅各類所得資料清單」、及變造之被告
    於93年度任職「銘家公司」所開立之扣繳憑單、「臺新銀行
    」預儲金申請書、「萬泰商業銀行」小額循環信用貸款「Ge
    orge & Mary」現金卡申請書、G&M卡行員送達簽收單、「臺
    北商銀」信用貸款申請書、「臺北商銀」95年1月11日北商
    銀消費金融處（095）00006號函所檢附之現金卡影本、「銘
    公司」94年8月23日所開立之在職證明，被告94年8月22日之
    存戶交易明細表等文書證據附卷可資佐證。
  (五)綜上所述，被告上開所辯純係飾卸之詞，不足以採信，被告
    之辯護人上開辯護意旨亦不足以採為被告有利之認定。本案
    事證明確，被告上開犯行，堪可認定，應依法論科。
二、新舊法比較
  (一)刑法第2條第1項規定：
    按被告行為後，刑法第2條第1項業於94年2月2日以華總一義
    字第09400014901號令修正公布，並自95年7月1日起施行；
    修正後刑法第2條第1項規定，已將新舊法律適用之「從新從
    輕」原則，改採「從舊從輕」原則，而此規定僅係規範行為
    後法律變更所生新舊法律比較適用之準據法，並非實體刑罰
    法律，自不生行為後法律變更之比較適用之問題，應逕行適
    用新法第2條第1項之規定，為「從舊從輕」之比較。又於比
    較時應就罪刑有關之共犯、未遂犯、想像競合犯、牽連犯、
    連續犯、結合犯，以及累犯加重、自首減輕暨其他法定加減
    原因（如身分加減）與加減比例等一切情形，本於統一性及
    整體性原則，綜其全部罪刑之結果而為比較。
  (二)刑法第28條有關共同正犯之規定，僅作文字修正，對於狹義
    共同正犯（指有犯意聯絡及行為分擔之數行為人）之認定，
    不生任何影響，不論依修正前、後之規定，均應論以共同正
    犯，是於本案新舊法對被告而言並無有利或不利之情形。
  (三)至於刑法第55條關於想像競合犯之規定，於94年2月2日修正
    公布95年7月1日施行之修正刑法第55條增列但書「但不得科
    以較輕罪名所定最輕本刑以下之刑」」之修正，係屬科刑之
    限制，為法理之明文化，非屬法律之變更，應無刑法第2條
    第1項新舊法比較適用之問題。
三、按各類所得扣繳暨免扣繳憑單，係表明納稅義務人所得金額
    、扣繳金額若干等，性質上為私文書；綜合所得稅各類所得
    資料清單即納稅證明書，係表示一定用意之文書，經稅捐機
    關基於職務上關係加以認證，表明確已依法繳納，自屬公文
    書。又將證書複印或影印，與抄寫或打字不同，其於吾人實
    際生活上可替代原本使用，被認為具有與原本相同之信用性
    ，故在一般情況下可予以通用，應認其為與原本作成名義人
    直接所表示意思之文書無異，自得為犯刑法上變造證書罪之
    客體。是核被告乙○○所為，就行使變造各類所得扣繳暨免
    扣繳憑單部分，係犯刑法第216條、第210條之行使變造私文
    書罪；就行使變造綜合所得稅各類所得資料清單部分，係犯
    刑法第216條、第211條之行使變造公文書罪；就向「臺北商
    銀」申辦信用貸款部分，係犯刑法第339條第3項、第1項之
    詐欺取財未遂罪。又變造私文書、公文書後，持以行使，變
    造之低度行為均為行使之高度行為所吸收，不再另論以變造
    私文書、公文書罪。再被告與丁○○、張姓成年男子，就上
    開犯行彼此間，有犯意聯絡、行為分擔，為共同正犯。再被
    告所犯上開3罪，係以1行為觸犯之，為想像競合，應從一重
    依行使變造公文書罪處斷。爰審酌被告正值青壯，具有相當
    謀生能力，竟僅因需款孔急，即不思以正途取得財物使用，
    而圖以變造個人所得資料之方式向金融機關申辦貸款，殊不
    足取，且於犯後尚飾詞圖卸，未見悔意，態度非佳，惟念其
    於本件犯罪並無所得，甫經提出申請即經發現，尚未造成重
    大危害，對於社會經濟、治安危害並非重大，暨其犯罪目的
    肇因經濟上週轉困難而致等一切情狀，量處有期徒刑1年1月
    ，資以懲儆。次查，中華民國96年罪犯減刑條例已於96年6
    月15日由立法院3讀通過，經總統於96年7月4日以華總一義
    字第09600083761號令公告至96年7月16日生效施行，本件被
    告犯罪係於該減刑條例規定96年4月24日減刑基準日前所犯
    ，合於該減刑條例之第2條第1項第3款所列減刑規定，爰減
    輕其刑為有期徒刑6月15日。
四、原審判決以被告犯罪，事證明確，並依據刑事訴訟法第299
    條第1項前段，刑法第2條第1項前段、第28條、第216條、第
    210條、第211條、第339條第3項、第1項、修正前第33條第5
    款、修正前刑法第55條，刑法施行法第1條之1第1項、第2項
    前段之規定予以論科，並審酌被告輕力盛不思以正當手段獲
    取利益，而以偽造文書、詐欺之手段欲獲取金錢及其犯罪手
    段尚屬平和，與「臺北商銀」尚未受有實際之經濟損害，暨
    被告犯後飾詞狡辯，否認犯行之犯後態度，與其犯罪之動機
    、目的等一切情狀，量處有期徒刑1年1月，復依據中華民國
    96年罪犯減刑條例之規定減其宣告刑2分之1等語，固非無見
    。惟查：(一)本案共犯除丁○○外，應尚有丁○○所證述之姓
    名年籍不詳張姓成年男子，原審判決疏未予以認定；(二)次以
    ，被告共犯刑法第216條、第210條、第211條、第339條第3
    項、第1項等3罪間，應係同1行為而觸犯之，原審判決認係
    以3行為犯之且有方法與結果之牽連關係依修正前刑法第55
    條牽連犯關係從一重處斷等語，不無誤會；(三)再者，上開扣
    繳憑單、所得清單經變造部分，係所得總額、扣繳稅額、給
    付淨額等3項，原審判決僅認定係給付總額、扣繳稅額之2項
    ，亦有疏誤；(四)另證人丁○○已明確證述上述所得清單部分
    係由其向稅捐機關申請列印，而非被告所交付，原審判決認
    定係被告交付一節，尚與事實有悖；(五)關於證人丙○○所證
    稱本案係電話行銷、以傳真方式申請等語，應有所誤認，而
    應係被告委託丁○○代辦，丁○○再將被告年籍資料、扣繳
    憑單，並自行申請取得上述所得清單再交由同案被告張姓男
    子就扣繳憑單、所得清單之文書予以變造後再向「臺北商銀
    」遞件，並非被告親自為之等，均非有當；被告以否認犯罪
    為由提起上訴，雖無可採，惟原審判決既有上開疏誤之處，
    自應由本院將原審判決予以撤銷，另為適當之判決。
五、至於與被告同犯本案之丁○○、上述張姓男子部分，未經檢
    察官提起公訴，應另由檢察官偵辦，附此敘明。
據上論斷，應依刑事訴訟法第369條第1項前段、第364條、第299
條第1項前段，刑法第2條第1項前段、第28條、第216條、第210
條、第211條、第339條第3項、第1項、第55條，中華民國96年罪
犯減刑條例第2條第1項第3款、第3條第1項第15款、第7條、第9
條，判決如主文。
本案經檢察官甲○○到庭執行職務。
中    華    民    國    97    年    2     月    29    日
            刑事第三庭    審判長法  官  王  增  瑜
                                法  官  蔡  紹  良
                                法  官  梁  堯  銘
上列正本證明與原本無異。
如不服本判決應於收受送達後10日內向本院提出上訴狀，其未敘
述上訴之理由者並得於提起上訴後10日內向本院補提理由書（均
須按他造當事人之人數附繕本）。
                                書記官  陳  麗  玉
中    華    民    國    97    年    2     月    29    日


司法院資訊處製作；財團法人民間司法改革基金會備份。
